臺灣高等法院高雄分院刑事判決　　　 110年度交上訴字第26號
上　訴　人　臺灣橋頭地方檢察署檢察官
被　　　告　蔡俊宏



上列上訴人因被告公共危險案件，不服臺灣橋頭地方法院109 年
度交訴字第35號，中華民國110 年1 月6 日第一審判決（起訴案
號：臺灣橋頭地方檢察署109 年度偵字第3363號），提起上訴，
本院判決如下：
    主  文
上訴駁回。
    理  由
一、公訴意旨略以：被告蔡俊宏（下稱被告）於民國108 年12月
    13日23時30分許，駕駛車牌號碼000-0000號自小客車（下稱
    甲車），沿高雄市仁武區中華路由西往東方向行駛，行經前
    揭路段46號前，欲右轉進入文學路一段時，本應注意汽車右
    轉彎時，應距交岔路口30公尺前顯示閃光燈或手勢，換入外
    側車道、右轉車道或慢車道，駛至路口後再行右轉，及轉彎
    車應讓直行車先行，而依當時情形，並無不能注意之情事，
    竟疏未注意於此，而貿然右轉，而擦撞同向右側直行之由告
    訴人賴○○（下稱告訴人）所騎乘之車牌號碼000-000 號普
    通重型機車（下稱乙機車），造成告訴人人車倒地後，受有
    頭部外傷、臉部傷口1 公分、左右上下肢多處挫傷及擦傷之
    傷害（過失傷害部分，業經原審法院判決公訴不受理確定在
    案）。詎被告明知已肇事致人受傷，僅下車留下電話後，竟
    基於肇事逃逸之犯意，未報警處理或對告訴人採取必要之救
    護措施，旋即駕車加速駛離現場，因認被告係犯刑法第185
    條之4 之肇事逃逸罪嫌等語。
二、按犯罪事實應依證據認定之，無證據不得認定犯罪事實。又
    不能證明被告犯罪者，應諭知無罪之判決，刑事訴訟法第15
    4 條第2 項、第301 條第1 項分別定有明文。又事實之認定
    ，應憑證據，如未能發現相當證據，或證據不足以證明，自
    不能以推測或擬制之方法，為裁判基礎（最高法院40年台上
    字第86號判例意旨參照）。認定不利於被告之事實，須依積
    極證據，苟積極證據不足為不利於被告之事實認定時，即應
    為有利於被告之認定（最高法院30年上字第816 號判例意旨
    參照）。至於認定犯罪事實，所憑之證據，無論直接或間接
    證據，其為訴訟上之證明，須於通常一般之人均不致有所懷
    疑，而得確信其為真實之程序者，始得據之為有罪之認定，
    倘其證明尚未達到此一程度，而有合理性懷疑之存在時，即
    無從為有罪之認定（最高法院76年台上字第4986號判例意旨
    參照）。次按刑事訴訟法第161 條已於91年2 月8 日修正公
    布，其第1 項規定：檢察官就被告犯罪事實，應負舉證責任
    ，並指出證明之方法。因此，檢察官對於起訴之犯罪事實，
    應負提出證據及說服之實質舉證責任。倘其所提出之證據，
    不足為被告有罪之積極證明，或其指出證明之方法，無從說
    服法院以形成被告有罪之心證，基於無罪推定之原則，自應
    為被告無罪判決之諭知（最高法院92年台上字第128 號判例
    意旨參照）。又按犯罪事實之認定，係據以確定具體的刑罰
    權之基礎，自須經過嚴格之證明，故其所憑之證據不僅應具
    有證據能力，且須經過合法之調查程序，否則即不得作為有
    罪認定之依據；倘法院審理結果，認為不能證明被告犯罪，
    而為無罪之諭知，即無刑事訴訟法第154 條第2 項所謂「應
    依證據認定」之犯罪事實之存在；因此，同法第308 條前段
    規定，無罪之判決書只須記載主文及理由，而其理由之論敘
    ，僅須與卷存證據資料相符，且與經驗法則、論理法則無違
    即可，所使用之證據亦不以具有證據能力者為限，即使不具
    證據能力之傳聞證據，亦非不得資為彈劾證據使用；故無罪
    之判決書，就傳聞證據是否例外具有證據能力，本無須於理
    由內論敘說明（最高法院100 年度台上字第2980號判決同此
    意旨可參）。準此，被告既經本院認定無罪（詳後述），即
    不再論述所援引相關證據之證據能力，併予敘明。
三、公訴人認被告涉犯上揭罪嫌，無非係以告訴人、證人即甲車
    乘客王○岳於警詢、偵查中之證述，高雄長庚紀念醫院診斷
    證明書、仁武派出所職務報告、高雄市政府警察局交通警察
    大隊疑似道路交通事故肇事逃逸追查表、道路交通事故現場
    圖、道路交通事故調查報告表㈠、㈡-1、事故照片、監視器
    截圖照片、肇事車輛照片等件為其主要論據。
四、訊之被告固坦承本件車禍後於警員或救護車到場前即離開現
    場，然堅決否認有何肇事逃逸犯行，辯稱：案發當時我有下
    車停留查看告訴人狀況，也有使用告訴人手機撥打我的手機
    方式，讓告訴人留下我的電話號碼，並口頭告知告訴人我的
    名字、身分證字號，且有答應會處理賠償事宜；當天我是幫
    證人王○岳代駕甲車，王○岳在車禍後也有下車查看又回到
    車上等我，且當時我是通緝犯，所以才會決定離開現場，上
    車後我有請王○岳協助處理後續賠償事宜，之後警察有打電
    話給我，我本來有接聽並提供我的名字、身分證字號，但因
    為通緝犯身分所以就沒有再接電話，也沒有去警局，我以為
    王○岳會幫我處理；之後我被緝獲入監，才知道王○岳因無
    法向警局取得告訴人的資料，故無法順利幫我處理賠償事宜
    ，我有再請我母親協助我去警局詢問如何聯繫告訴人，一樣
    無法取得告訴人資料等語（見原審卷第34至37、136 至140
    頁）。經查：
㈠、按告訴人之告訴，係以使被告受刑事訴追為目的，是其陳述
    是否與事實相符，仍應調查其他證據以資審認。告訴人之陳
    述如無瑕疵，且就其他方面調查又與事實相符，固足採為科
    刑之基礎，倘其陳述尚有瑕疵，則在未究明前，自不得遽採
    為論罪科刑之根據；而所謂無瑕疵，係指被害人所為不利被
    告之陳述，與社會上之一般生活經驗或卷附其他客觀事證並
    無矛盾而言，至所謂就其他方面調查認與事實相符，非僅以
    所援用之旁證足以證明被害結果為已足，尤須綜合一切積極
    佐證，除認定被告確為加害人之外，在推理上無從另為其他
    合理原因之假設而言（最高法院52年台上字第1300號判例、
    92年度台上字第5580號判決參照）。
㈡、被告考領有普通小型車駕駛執照，於上開時地駕駛甲車，擔
    任代駕搭載王○岳（甲車車主為王○岳之胞兄王仁成），因
    轉彎車未禮讓直行車之過失而與騎乘乙機車之告訴人發生本
    件車禍，致告訴人受有前揭傷勢，被告於下車查看告訴人時
    ，有以告訴人手機撥打被告手機電話號碼確認有鈴響之方式
    ，將登記於被告名下之電話號碼留存於告訴人手機，而被告
    於警方或救護車到場前即駕駛甲車離開事故現場等情，業據
    被告供承在卷（見偵卷第83至85頁，原審審交訴卷第36至37
    頁，原審卷第35頁），核與證人即告訴人、證人王○岳證述
    情節（見偵卷第11至13、17至19、35至36、84至85、93至94
    頁，原審卷第98至102 、116 至118 、123 頁）大致相符，
    並有高雄長庚紀念醫院診斷證明書、仁武派出所警員職務報
    告、高雄市政府警察局交通警察大隊疑似道路交通事故肇事
    逃逸追查表、道路交通事故現場圖、道路交通事故調查報告
    表㈠、㈡-1、事故照片、監視器截圖照片、肇事車輛照片、
    高雄市政府警察局舉發違反道路交通管理事件通知單、通聯
    調閱查詢單、公路監理電子閘門查詢結果、車輛詳細資料報
    表（見偵卷第23至34、39至51、55至59頁）等資料在卷可佐
    ，是此部分之事實固堪認定。
㈢、告訴人雖證稱：被告應該知道我受傷，旁邊的人都說我流血
    ，也有人拿衛生紙給我遮住流血的部位，當時是旁邊的路人
    報警，我不清楚被告停留約多久時間等語（見原審卷第119
    至120 頁），然經原審法院當庭勘驗現場監視器影像畫面，
    可見本件車禍發生（監視器時間為23時26分48秒至23時26分
    54秒）後，告訴人機車呈倒地滑行，告訴人半途跌坐在地，
    之後機車滑行直至撞到三角窗住宅騎樓的台階始停止，而告
    訴人起身走向倒地之機車後蹲在機車旁；另被告所駕之甲車
    即停車於路旁，被告並小跑步至告訴人旁邊蹲下，狀似與告
    訴人交談，其後兩人面對面站立亦狀似交談，被告並做出伸
    手朝向告訴人之動作，其後告訴人移動走進住宅騎樓，被告
    與路人則協助將告訴人機車扶起及撿拾掉落物品放回機車，
    直到23時29分58秒影片結束前，被告均未離開現場，而影片
    中亦可見證人王○岳於被告下車後也下車查看告訴人狀況，
    並有路人圍觀協助告訴人，王○岳隨後則先返回甲車上將該
    車駛出鏡頭可攝錄範圍等節，有原審109 年12月2 日勘驗筆
    錄及截圖可憑（見原審卷第95至96、149 至154 頁）。另參
    諸證人王○岳證稱：被告下車查看告訴人情況，我也有下車
    看一下，我當時有聽人說要打電話叫警察，看到被告留手機
    號碼給告訴人之後，我就把甲車位置挪好一點，在車上等被
    告處理完，再讓被告駕駛甲車載我回家，車禍後到離開現場
    大概經過10、20分鐘，離開現場前我沒有看到警察到場等語
    （見原審卷第101 至104 頁），可知被告於本案案發後確有
    下車查看告訴人、提供電話號碼作為聯繫賠償事宜之用，且
    車禍後被告係在已有路人協助報警、協助告訴人處理傷勢之
    情形下，停留相當期間始離開現場，並無肇事後未確認告訴
    人救護之情形即行逸走之情事，與一般肇事逃逸案件全未停
    留、停頓片刻然未下車察看之情形有別。況88年4 月21日增
    訂刑法第185 條之4 規定之立法理由明示「為維護交通安全
    ，加強救護，減少被害人之死傷，促使駕駛人於肇事後，能
    對被害人即時救護，特增設本條關於肇事致人死傷而逃逸之
    處罰規定」，有該立法理由可查；則被告肇事後既立即上前
    探查告訴人受傷情形，並未即逃逸無蹤，復依前述規定意旨
    踐行肇事致人死傷時應有之「在場義務」，並在知悉有人報
    警處理，告訴人顯可獲得適當救護後留下聯絡方式離去，則
    其主觀上認無死傷擴大疑慮始行離去一節，仍可採信。
㈣、再者，被告留下電話離開現場後，雖經警員以告訴人之手機
    撥打該電話號碼，被告告以其個人資料為「蔡俊祥」，且亦
    未依承諾出面至警局製作筆錄，其後亦未再接聽電話，有警
    員職務報告可佐（見偵卷第25頁、原審卷第79頁），然被告
    所留下之「0000000000」電話號碼，確屬被告所使用，並非
    虛妄不實，此亦有卷附通聯調閱查詢單附卷足憑（見偵卷第
    55至56頁）。衡以案發當時被告確因另案遭通緝，有臺灣高
    等法院被告前案紀錄表可按（見本院卷第31頁），是其為免
    通緝犯身分曝光，致未出面至警局製作筆錄，自屬通緝犯為
    避免遭緝獲之常。又證人王○岳於原審中亦證稱：我作完警
    詢筆錄之後，被告有跟我講他當時是通緝中，後來被告透過
    其母親叫我聯絡告訴人，但我跟被告母親有一起去派出所要
    告訴人的電話，是警察沒有給等語（見原審卷第110 至114
    頁），而證人王○岳與被告間之交情，僅係二度聘請被告代
    駕之關係（見偵卷第93頁，原審卷第98頁），則證人王○岳
    應無刻意偏袒、迴護被告，甘冒偽證罪風險之情，其所述應
    具有相當程度之可信性。從而，被告於肇事後既有留置現場
    及確認告訴人傷勢，並如前述於知悉有人報警處理，告訴人
    顯可獲得適當救護後留下聯絡方式始離去之客觀事態，及被
    告主觀上認無死傷擴大之虞始行離去之情形以觀，堪認被告
    所辯：其因認告訴人已獲救護而無安全之虞，且因通緝中之
    身分不便親自與告訴人聯繫或前往警局製作筆錄，以為王○
    岳會幫我處理等語，亦非無據。
㈤、綜上所述，公訴意旨所憑事證尚不足使法院確信被告有肇事
    致人死傷而逃逸之主觀犯意。此外，復查無其他積極證據足
    資證明被告有公訴人上開所指的犯行，原審經詳細審理後，
    諭知被告無罪之判決，理由構成雖與本院稍有不同，經核尚
    無違誤。又按證據之取捨及證據證明力如何，均屬事實審法
    院得自由裁量、判斷之職權，苟其此項裁量、判斷，並不悖
    乎通常一般之人日常生活經驗之定則或論理法則，且於判決
    內論敘其何以作此判斷之心證理由者，即不得任意指摘其為
    違法（最高法院91年度台上字第2395號判決參照）。公訴人
    猶執前詞指摘原判決不當而提起上訴，惟本件公訴人起訴書
    所列證據及卷內訴訟資料，經本院逐一剖析，參互審酌，仍
    無從獲得有罪之心證，均如前述。公訴人上訴意旨，並未提
    出新事證，僅就原審採證之職權行使再為爭執，核無理由，
    其上訴應予駁回。
據上論斷，應依刑事訴訟法第368 條，判決如主文。
本案經檢察官黃碧玉提起公訴，檢察官陳登燦提起上訴，檢察官
呂幸玲到庭執行職務。
中    華    民    國   110    年    10    月    27    日
                  刑事第五庭    審判長法  官  簡志瑩
                                      法  官  張盛喜
                                      法  官  陳美燕
以上正本證明與原本無異。
檢察官如不服本判決應於收受本判決後20日內向本院提出上訴書
狀，其未敘述上訴理由者，並得於提起上訴後20日內向本院補提
理由書狀（均須按他造當事人之人數附繕本）「切勿逕送上級法
院」。
本判決須符合刑事妥速審判法第9條之規定始得上訴。
刑事妥速審判法第9條規定：
除前條情形外，第二審法院維持第一審所為無罪判決，提起上訴
之理由，以下列事項為限：
一、判決所適用之法令牴觸憲法。
二、判決違背司法院解釋。
三、判決違背判例。
刑事訴訟法第377條至第379條、第393條第1款規定，於前項案件
之審理，不適用之。
中    華    民    國   110    年    10    月    27    日
                                      書記官  洪以珊